【裁判字號】    91,竹簡,791
【裁判日期】    920130
【裁判案由】    遷讓房屋
【裁判全文】
臺灣新竹地方法院民事判決  九十一年度竹簡字第七九一號
    原      告  甲○○
    被      告  乙○○
右當事人間請求遷讓房屋事件，本院判決如左：
    主    文
被告應將原告所有坐落新竹市○○段○○段四三地號、四三之一地號、四三之二地號
上之建物、即建號三二八號、門牌號碼為新竹市○○路一二六號四樓之六、面積為二
四點六平方公尺（陽台面積為四點九二平方公尺）鋼筋混凝土造房屋，全部遷讓返還
予原告，其履行期間為貳個月。
訴訟費用由被告負擔。
    事    實
甲、原告方面：
一、聲明：
（一）被告應將原告所有坐落新竹市○○段○○段四三地號、四三之一地號、四三之
      二地號上之建物、即建號三二八號、門牌號碼為新竹市○○路一二六號四樓之
      六、面積為二四點六平方公尺（陽台面積為四點九二平方公尺）鋼筋混凝土造
      房屋（以下簡稱系爭房屋），全部遷讓返還予原告。
（二）訴訟費用由被告負擔。
二、陳述：
（一）緣兩造原為夫妻，因被告經常酗酒後毆打原告，兩造乃於九十年八月三十一日
      經法院判決離婚，而因系爭房地為原告於八十八年間所購置，並登記為原告所
      有，被告在兩造未離婚前，係以原告之夫之身份而居住使用，現被告仍居住該
      處，茲因兩造業已離婚，被告既已非原告之配偶，其即無任何權源再居住使用
      系爭房地，惟其經原告迭次催請搬離，均置之不理。
（二）按「所有人對於無權占有或侵奪其所有物者，得請求返還之，對於妨害其所有
      權者，得請求除去之」，民法第七百六十七條定有明文，被告已無任何權源，
      仍繼續占用系爭房地，自係無權占有，原告爰依前開條文之規定，本於所有物
      返還請求權之法律關係，訴請被告將系爭房地遷讓返還予原告。
三、對被告抗辯之陳述：
    被告雖辯稱兩造於婚姻關係存續中，因原告所招之互助會倒會，被告之兄曾幫原
    告返還互助會會員新台幣（下同）十五萬元，原告於兩造離婚時同意每月返還被
    告五千元，或以被告居住使用系爭房屋以每月五千元之租金抵扣云云，並不實在
    ，且兩造於婚姻關係存續係共同招募互助會，倒會所積欠互助會員之會款，自應
    由兩造共同分擔。
四、證據：提出土地及建物登記簿謄本各一份、戶籍謄本影本一份、房屋稅籍證明書
    影本一份、本院九十一年婚字第三○○號民事判決影本一份、九十年暫家護字第
    一九六號裁定影本一份。
乙、被告方面：
一、聲明：原告之訴駁回；訴訟費用由原告負擔。
二、陳述：伊目前固仍繼續占用系爭房屋，願意遷出系爭房屋，但兩造於婚姻關係存
    續中，因原告所招募之互助會倒會，被告之兄為原告返還互助會款十五萬元，原
    告於兩造離婚時，同意返還該十五萬元，否則即以被告居住使用該房屋之租金每
    月扣抵五千元，以供清償，是於原告還清十五萬元前，自有合法權源。
三、證據：聲請傳訊證人黃崑龍。
    理    由
一、本件原告起訴主張：兩造間原為夫妻關係，而系爭房屋係原告於所有，嗣原告因
    被告經常於酗酒後即有暴力行為，訴請本院判准兩造離婚，並經確定在案，詎被
    告仍無權占用系爭房屋，迭經原告催請搬離，均置之不理，原告爰依所有物返還
    請求權之法律關係，訴請被告自系爭房屋遷出，並返還予原告等情；被告對於其
    有繼續占用系爭房地乙節固不爭執，惟以：兩造於離婚時，原告同意於返還積欠
    被告之兄十五萬元前，被告得繼續居住使用系爭房屋，伊占有該房屋使用，即非
    無權占有等語，資以置辯。
二、原告主張兩造間原為夫妻關係，而系爭房屋屬原告所有，嗣原告因被告經常於酗
    酒後即有毆打之行為，訴請本院判准兩造離婚，並經確定在案，惟被告嗣後仍繼
    續占用系爭房屋等情，已據原告提出土地及建物登記簿謄本各一份、戶籍謄本一
    份、房屋稅籍證明書一份、本院九十一年婚字第三○○號民事判決影本一份、本
    院九十年度暫家護字一九六號裁定影本一為證，且為被告所不爭執，堪信為真。
三、被告雖抗辯，兩造於離婚時，原告同意於返還前積欠被告之兄十五萬元前，被告
    得繼續使用系爭房屋，否則以使用系爭房屋每月五千元之代價供作清償云云，既
    經原告所否認，自應由被告負舉證責任，合先敘明。經查，證人黃崑龍到庭證稱
    ：知道原告於八十年間所招募之互助會有倒會情事，嗣後兩造均因逃債而不知去
    向，被告之兄黃茂源有幫忙還錢，但還多少不知道等語。姑不論上開積欠之互助
    會款是否應由原告負擔，縱認應由原告負擔，惟證人亦不知被告之兄代原告返還
    欠款若干，且縱認原告確有積欠被告之兄金錢，被告已自認並無證據證明原告同
    意被告使用系爭房屋至還清十五萬元為止，從而，被告既無法證明其使用系爭建
    物有合法之權源，上開抗辯，即無足採。
四、按所有人對於無權占有或侵奪其所有物者，得請求返還之，對於妨害其所有權者
    ，得請求除去之，民法第七百六十七條定有明文。本件兩造婚姻關係既因離婚而
    消滅，即無營共同生活之需，被告自亦喪失居住使用原告所有系爭房屋之權源，
    是其未獲原告同意猶繼續占有使用系爭房屋，即屬無權占有，從而原告本於所有
    權人之地位，訴請被告遷出系爭房屋，並將其返還於原告，洵屬有據，應予准許
    。而就被告遷讓系爭房屋予原告部分，按判決所命之給付，其性質非長期間不能
    履行或經原告同意者，法院得於判決內定相當之履行期間，民事訴訟法第三百九
    十六條第一項同有明文。查，本件被告係自八十九年間，即與原告及兩造所生之
    子女共同居住在系爭房屋內至今，而被告固於兩造離婚判決確定後，即不再有居
    住使用系爭房屋之權源，惟原告並未舉證證明其在提起本件訴訟之前，已以正式
    之存證信函催告被告遷讓系爭房地，本院審酌被告已居住於系爭房屋年餘，且該
    房屋內並有其子女同住，被告為另覓住處，並搬移其長久以來堆置於系爭房屋內
    之物品，暨安排與子女間之相關事宜等情，非有一段相當之履行期間，恐難達成
    ，爰就被告遷讓並返還系爭房地予原告部分，酌定其履行期間為二個月。
五、本件判決之基礎已臻明確，兩造其餘之攻擊、防禦方法及舉證，核與判決結果無
    影響，爰不一一予以論列，併此敘明。
六、據上論結，本件原告之訴為有理由，依民事訴訟法第七十八條，判決如主文。
中      華      民      國    九十二    年      一      月     三十     日
                                  臺灣新竹地方法院民事第二庭
~B法      官  滕治平
右為正本係照原本作成。
如對本判決上訴，須於判決送達後廿日內向本院提出上訴狀。
~B法院書記官  洪儷容
中      華      民      國    九十二    年      二      月       七     日


司法院資訊處製作；財團法人民間司法改革基金會備份。
